ACORDAO-COMPLETO-2520577

ACÓRDÃO 6/2022 ATA 1/2022 - SEGUNDA CÂMARA

VISTOS, relatados e discutidos estes autos que tratam de ato de aposentadoria concedida no âmbito do Tribunal Regional do Trabalho da 15ª Região - Campinas/SP,
ACORDAM os Ministros do Tribunal de Contas da União, reunidos em sessão da Segunda Câmara, diante das razões expostas pelo Relator, com fundamento no art. 71, inciso III, da Constituição Federal e nos arts. 1º, inciso V, 39, inciso II, e 45 da Lei 8.443/1992, em:
9.1. considerar ilegal o ato de aposentadoria de Denise de Paula Queluz Clementino, negando-lhe o respectivo registro;
9.2. dispensar o recolhimento das quantias indevidamente recebidas de boa-fé pela interessada, consoante o disposto na Súmula nº 106 deste Tribunal;
9.3. determinar ao Tribunal Regional do Trabalho da 15ª Região - Campinas/SP que adote as seguintes providências, sob pena de responsabilidade solidária da autoridade administrativa omissa:
9.3.1. suspenda o pagamento realizado com base no ato ora impugnado;
9.3.2. emita novo ato de aposentadoria escoimado das irregularidades apontadas, submetendo-o a este Tribunal no prazo de trinta dias, pelo sistema e-Pessoal;
9.3.3. comunique à interessada a deliberação deste Tribunal e a alerte de que o efeito suspensivo proveniente da eventual interposição de recursos, junto ao TCU, não a eximirá da devolução dos valores indevidamente recebidos após a notificação;
9.4. dar ciência desta deliberação à interessada e ao Tribunal Regional do Trabalho da 15ª Região - Campinas/SP.

APOSENTADORIA. Atos de Aposentadoria da unidade emissora Tribunal Regional do Trabalho da 15ª Região - Campinas/SP, enviados ao TCU pela unidade de controle interno SERVIÇO DE CONTROLE INTERNO - TRT/CAMPINAS/SP - JT para fins de análise e julgamento

Segunda Câmara

3. Interessados/Responsáveis:
3.1. Interessado: Denise de Paula Queluz Clementino (XXX.093.888-XX).

13.1. Ministros presentes: Bruno Dantas (Presidente), Augusto Nardes (Relator) e Raimundo Carreiro.
13.2. Ministros-Substitutos presentes: Marcos Bemquerer Costa e André Luís de Carvalho.

AUGUSTO NARDES

Adoto como relatório a instrução a seguir reproduzida (peça 5) , a qual contou com a anuência dos dirigentes da Secretaria de Fiscalização de Integridade de Atos e Pagamentos de Pessoal e de Benefícios Sociais (Sefip) e do representante do Ministério Público de Contas (peças 6 e 7) :
INTRODUÇÃO
Trata-se de ato de aposentadoria, submetido, para fins de registro, à apreciação do Tribunal de Contas da União (TCU) , de acordo com o art. 71, inciso III, da Constituição Federal.  O ato foi cadastrado e disponibilizado ao TCU por intermédio do Sistema e-Pessoal, na forma do art. 2º e 4º da Instrução Normativa TCU 78/2018.
O ato desse processo pertence às seguintes unidades:
Unidade emissora: Tribunal Regional do Trabalho da 15ª Região - Campinas/SP.
Unidade cadastradora:  Tribunal Regional do Trabalho da 15ª Região - Campinas/SP.
Subunidade cadastradora: Secretaria de Gestão de Pessoas.
EXAME TÉCNICO
Procedimentos aplicados
Os procedimentos para exame, apreciação e registro de atos de pessoal encontram-se estabelecidos na Instrução Normativa TCU 78/2018 e na Resolução TCU 206/2007. Essas normas dispõem que os atos de pessoal disponibilizados por meio do e-Pessoal devem ser submetidos previamente a críticas automatizadas, com base em parâmetros predefinidos.
As críticas das informações cadastradas na etapa de coleta do ato foram elaboradas e validadas levando-se em conta as peculiaridades de cada ato. Os itens verificados nessa etapa são inerentes a dados cadastrais, fundamentos legais, mapa de tempo, ficha financeira, assim como eventuais ocorrências de acumulação. Trata-se de verificações abrangentes, minuciosas e precisas e sem a necessidade de ação humana e, portanto, menos suscetível a falhas. As críticas aplicadas estão discriminadas no sistema, no Menu e-Pessoal, opção "Crítica", que podem ser acessadas mediante concessão de perfil específico a servidores do TCU responsáveis pela análise.
Além das críticas automatizadas, há verificação humana adicional no caso de haver alertas do sistema ou informações não formatadas, como esclarecimentos do gestor ou do controle interno.  
As críticas também consideram os registros do Sistema Integrado de Administração de Recursos Humanos (Siape) . O Siape disponibiliza informações atualizadas sobre as parcelas que integram os proventos, diferentemente, portanto, do e-Pessoal, que informa as parcelas no momento do registro do ato. 
Essa confrontação com o Siape fornece uma visão atual e verdadeira da situação, o que permite descaracterizar irregularidades e inconsistências que, embora constantes do e-Pessoal, já foram corrigidas.
As verificações detectadas no ato encontram-se discriminadas na aba de pendências do ato no sistema e-Pessoal, bem como no espelho do ato contemplado por esta instrução.
Exame das Constatações
Ato: 45415/2020 - Inicial - Interessado: DENISE DE PAULA QUELUZ CLEMENTINO - CPF: XXX.093.888-XX
Parecer do Controle Interno: considerar o ato Legal.
Constatações e análises: 
1.1.1. Houve o registro de pelo menos uma rubrica com 'Denominação para análise pelo TCU = Vantagem de caráter pessoal (23700 - VPNI INATIVO (Vantagem de caráter pessoal - Incorporação de quintos/décimos de função) - R$ 3.074,45) .
Justificativa do Gestor de Pessoal: Não há. Verificação efetuada no âmbito do TCU.
Análise do Controle Interno:  Não há. Verificação efetuada no âmbito do TCU.
Análise da Equipe Técnica: Ilegal
A incorporação dos quintos/décimos decorrentes do exercício de função/cargo em comissão exercidos por ocupante do cargo de Oficial de Justiça Avaliador Federal/Executante de Mandados é considerada ilegal, mesmo que tenha sido amparada por decisão judicial, por se tratar de decisão genérica que contempla todos aqueles que ocuparam função/cargo em comissão passíveis de incorporação. Não é o caso dos ocupantes do cargo retromencionado. Esta Corte de Contas tem entendimento firmado sobre essa questão, a exemplo dos Acórdão 2784/2016-TCU-Plenário (Relator Ministro Benjamin Zymler) , 9.800/2019-TCU-1ª Câmara (Relator Ministro-Substituto Marcos Bemquerer) , 8.533/2019-TCU-1ª Câmara (Relator Ministro Walton Alencar Rodrigues) , 4.994/2019-TCU-2ª Câmara (Relator Ministro André de Carvalho) e 4.523/2019-TCU-1ª Câmara (Relator Ministro Vital do Rêgo) .
No ato sob análise, há tempos de exercício de função tanto como de Oficial de Justiça Avaliador como de outras funções. Neste caso, deve-se desconsiderar todos os tempos de exercício de função atrelada ao cargo efetivo, ou seja, a de FC-4-Oficial de Justiça Avaliador, e considerar apenas as demais funções ocupadas, para fins de apuração dos quintos incorporados.
Com base nas informações inseridas no mapa de funções exercidas, a servidora inativa tem direito à incorporação de décimos de apenas 2/10 de FC-4, no valor de R$596,89, e 2/10 de FC-5, no valor de R$686,89, perfazendo o total de R$1.283,78, conforme descrição a seguir. O primeiro período de 12 meses, de 09/08/1994 a 03/08/1995, ocupou a função FC-5 por 329 dias e a CJ-02 por 31 dias, garantido o direito de incorporação de 2/10 de FC-5. O segundo período de 12 meses, de 04/08/1995 a 11/03/1997, ocupou a função FC-4 (Assistente de Juiz) por 204 dias, a FC-5 por 151 dias e a CJ-02 por 5 dias, garantindo o direito de incorporação de 2/10 de FC-4. O período posterior, de 12/03/1997 a 14/09/1997, 187 dias, não possibilita a incorporação de mais 2/10 de função. Nesse caso, possibilitaria apenas a incorporação de mais 1/10 de FC-4, caso ocupasse função diferente da função atrelada ao cargo efetivo após esse período, para completar 12 meses no exercício de função comissionada.
1.1.2. Ato e-Pessoal em substituição a ato Sisac devolvido de acordo com comunicado da presidência do TCU. Data de encaminhamento do ato Sisac ao TCU: 18/03/2019
Justificativa do Gestor de Pessoal: Não há. Verificação efetuada no âmbito do TCU.
Análise do Controle Interno:  Não há. Verificação efetuada no âmbito do TCU.
Análise da Equipe Técnica: Legal
Ato em substituição a ato SISAC devolvido com entrada original no TCU na data de 18/3/2019.
O quadro resumo de ocorrências e, quando for o caso, o detalhamento da norma legal e da jurisprudência para as inconsistências acima elencadas encontra-se no anexo II dessa instrução. 
Encaminhamento do ato: 
Considerar ILEGAL e recusar registro  do ato de Aposentadoria de DENISE DE PAULA QUELUZ CLEMENTINO do quadro de pessoal do órgão/entidade Tribunal Regional do Trabalho da 15ª Região - Campinas/SP, com base nos arts. 71, inciso III, da Constituição Federal, 1º, inciso V, e 39, inciso II, da Lei 8.443/1992 e 260, § 1º, do Regimento Interno. 
Com fulcro no art. 262, caput, do Regimento Interno deste Tribunal, determinar ao órgão/entidade Tribunal Regional do Trabalho da 15ª Região - Campinas/SP que: 
dê ciência, no prazo de quinze dias, contados da notificação, do inteiro teor desta deliberação ao interessado, alertando-o de que o efeito suspensivo proveniente da interposição de eventuais recursos junto ao TCU não o exime da devolução dos valores percebidos indevidamente, caso o recurso não seja provido.
informe o teor do acórdão que vier a ser prolatado, encaminhando ao TCU, no prazo de trinta dias, comprovante da data de ciência pelo interessado, nos termos do art. 4º, § 3º, da Resolução TCU 170/2004.
emita novo ato, livre da irregularidade ora apontada, em substituição  ao ato de Aposentadoria de DENISE DE PAULA QUELUZ CLEMENTINO, submetendo-o à nova apreciação por este Tribunal, na forma do artigo 260, caput, também do Regimento.
dispense a devolução dos valores indevidamente recebidos de boa-fé até a data da ciência do órgão/entidade Tribunal Regional do Trabalho da 15ª Região - Campinas/SP, do acórdão que vier a ser proferido, com base no Enunciado 106 da Súmula da Jurisprudência do TCU.
promova o recálculo, no prazo 15 (quinze) dias, contados a partir da ciência desta deliberação, sujeitando-se a autoridade administrativa omissa à responsabilidade solidária, do valor atualmente pago relativo à rubrica apontada, em face de manifesta ilegalidade.
CONCLUSÃO
A abrangência e a profundidade das verificações levadas a efeito fundamentam convicção de que o ato 45415/2020 pode ser apreciado pela ilegalidade, em razão das irregularidades apontadas no item Exame das Constatações desta instrução, que representam afronta à legislação e à jurisprudência de referência
PROPOSTA DE ENCAMINHAMENTO
Ante o exposto, com fundamento no art. 71, inciso III, da Constituição Federal, no art. 1º, inciso V, e art. 39, incisos I e II, da Lei 8.443/1992, no art. 260 do Regimento Interno do Tribunal de Contas da União, propõe-se: 
Considerar ILEGAL e recusar registro  do ato de Aposentadoria de DENISE DE PAULA QUELUZ CLEMENTINO do quadro de pessoal do órgão/entidade Tribunal Regional do Trabalho da 15ª Região - Campinas/SP, com base nos arts. 71, inciso III, da Constituição Federal, 1º, inciso V, e 39, inciso II, da Lei 8.443/1992 e 260, § 1º, do Regimento Interno.
Com fulcro no art. 262, caput, do Regimento Interno deste Tribunal, determinar ao órgão/entidade Tribunal Regional do Trabalho da 15ª Região - Campinas/SP que: 
informe o teor do acórdão que vier a ser prolatado, encaminhando ao TCU, no prazo de trinta dias, comprovante da data de ciência pelo interessado, nos termos do art. 4º, § 3º, da Resolução TCU 170/2004.
promova o recálculo, no prazo 15 (quinze) dias, contados a partir da ciência desta deliberação, sujeitando-se a autoridade administrativa omissa à responsabilidade solidária, do valor atualmente pago relativo à rubrica apontada, em face de manifesta ilegalidade.
dispense a devolução dos valores indevidamente recebidos de boa-fé até a data da ciência do órgão/entidade Tribunal Regional do Trabalho da 15ª Região - Campinas/SP, do acórdão que vier a ser proferido, com base no Enunciado 106 da Súmula da Jurisprudência do TCU.
dê ciência, no prazo de quinze dias, contados da notificação, do inteiro teor desta deliberação ao interessado, alertando-o de que o efeito suspensivo proveniente da interposição de eventuais recursos junto ao TCU não o exime da devolução dos valores percebidos indevidamente, caso o recurso não seja provido.
emita novo ato, livre da irregularidade ora apontada, em substituição  ao ato de Aposentadoria de DENISE DE PAULA QUELUZ CLEMENTINO, submetendo-o à nova apreciação por este Tribunal, na forma do artigo 260, caput, também do Regimento.

não há.

Procuradora-Geral Cristina Machado da Costa e Silva.

PESSOAL. APOSENTADORIA. INCORPORAÇÃO DE QUINTOS. CARGO NÃO CONSIDERADO COMO FUNÇÃO COMISSIONADA OU CARGO EM COMISSÃO. ILEGALIDADE. DETERMINAÇÕES.

APOSENTADORIA (APOS)

Secretaria de Fiscalização de Integridade de Atos e Pagamentos de Pessoal e de Benefícios Sociais (Sefip).

Em exame ato de concessão de aposentadoria no interesse de Denise de Paula Queluz Clementino, ex-servidora do Tribunal Regional do Trabalho da 15ª Região - Campinas/SP, com base nos arts. 71, inciso III, da Constituição Federal, 1º, inciso V, e 39, inciso II, da Lei 8.443/1992 e 260, § 1º, do Regimento Interno.
2.	O exame realizado pela unidade técnica constatou que houve incorporação dos quintos/décimos decorrentes do exercício de função/cargo em comissão exercidos por ocupante do cargo de Oficial de Justiça Avaliador Federal/Executante de Mandados, levando a aposentadoria a ser considerada ilegal.
3.	No mérito, assiste razão à Secretaria de Fiscalização de Integridade de Atos e Pagamentos de Pessoal e de Benefícios Sociais - Sefip, acompanhada pelo Ministério Público de Contas em cota singela, cujos argumentos incorporo às minhas razões de decidir, quanto à ilegalidade do ato.
4.	De fato, o percebimento da parcela de quintos dos recorrentes decorre da ocupação de função inerente à estrutura remuneratória do cargo efetivo de Analista Judiciário/Oficial de Justiça Avaliador Federal, circunstância pacificamente entendida como ilegal, conforme demonstrado nos Acórdão 1757/2021-TCU-Primeira Câmara, e 2.443/2021-TCU-1ª Câmara, ambos da relatoria do Min. Walton Alencar Rodrigues e Acórdão 2784/2016-TCU-Plenário, Relator Min. Benjamin Zymler.
5.	A FC relativa aos Analistas Judiciários cujas funções são relacionadas com a execução de mandados e atos processuais de natureza externa, não possuía natureza de função de confiança, pois era paga a todos os ocupantes desse cargo, na especialidade de Execução de Mandados, por força da Lei 11.416/2006, que criou a Gratificação de Atividade Externa - GAE. Desse modo, não se tratava de função que dependesse da confiança da autoridade competente, pois inerente a todos os ocupantes do referido cargo.
6.	À vista disso, concluo que o tempo de exercício da interessada no cargo de oficial de justiça avaliador não pode ser considerado para fins de incorporação de quintos, sem o qual ela não preenche os requisitos para a incorporação de quintos na proporção verificada nos autos. 
Dessa forma, acolhendo o parecer da unidade técnica, cujos fundamentos incorporo como razões de decidir, VOTO no sentido de que o Tribunal aprove o Acórdão que ora submeto à deliberação deste Colegiado.	
TCU, Sala das Sessões, em 25 de janeiro de 2022.
Ministro JOÃO AUGUSTO RIBEIRO NARDES 
Relator